臺灣士林地方法院刑事判決　　　　　　　95年度訴字第1103號
公　訴　人　台灣士林地方法院檢察署檢察官
被　　　告　甲○○
上列被告因違反毒品危害防制條例案件，經檢察官提起公訴（95
年度毒偵字第1496號）暨移請併案審理（95年度毒偵字第2150號
），被告於本院準備程序中就被訴之事實為有罪之陳述，本院合
議庭裁定由受命法官改依簡式審判程序審理，並判決如下：
    主  文
甲○○施用第一級毒品，累犯，處有期徒刑玖月。
    事  實
一、甲○○曾因施用毒品案件，於民國88年間經本院裁定送觀察
    、勒戒後，認有繼續施用毒品之傾向，經本院以89年度毒聲
    字第220 號裁定送強制戒治，嗣戒治成效評定為合格，經本
    院以89年度毒聲字第1402號裁定停止戒治，所餘戒治期間交
    付保護管束，惟其於保護管束期間，未按時報到接受採尿，
    違反保護管束應遵守事項情節重大，經本院以89年度毒聲字
    第2260號撤銷停止戒治，令入戒治處所施以強制戒治，於90
    年10月4 日強制戒治期滿，並由臺灣士林地方法院檢察署檢
    察官於90年11月21日以90年度戒毒偵字第104 號不起訴處分
    確定。復於91年間因施用毒品案件，經本院裁定送強制戒治
    ，於93年1 月9 日因法律修正而釋放，另施用毒品部分經臺
    灣士林地方法院檢察署檢察官以91年度毒偵字第1114號提起
    公訴，經本院於92 年1月29日，以91年度訴字第604 號判決
    判處有期徒刑7 月確定；復於93年間又因施用第2 級毒品案
    件，經臺灣士林地方法院檢察署檢察官於93年4 月31日，以
    93年度毒偵字第473 號提起公訴，再經本院於93年6 月30日
    ，以93年度易字第417 號判決處有期徒刑行7 月確定，上揭
    2 罪合併執行於94年3 月14日縮短刑期假釋出監，已於94年
    4 月18日假釋期滿執行完畢（構成累犯）。詎仍未戒除毒癮
    ，不知悔改，復於前案強制戒治執行完畢釋放後5 年內經法
    院判處罪刑確定後，又基於施用第1 級毒品海洛因之犯意，
    於95年6 月28日下午7 時許，在其臺北市○○區○○路7 巷
    13 號 之1 住處內，以針筒注射方式，施用第1 級毒品海洛
    因，嗣於95年6 月30日下午3 時許，因竊盜案為警在臺北市
    內湖區○○路○ 段222 號3 樓查獲，經採集其尿液送驗，呈
    有海洛因代謝物嗎啡陽性反應，始查悉上情。
二、案經臺北市政府警察局內湖分局報告臺灣士林地方法院檢察
    署檢察官偵查起訴。
    理  由
一、程序事項：
    本件被告甲○○所犯並非死刑、無期徒刑、最輕本刑為3 年
    以上有期徒刑之罪或高等法院管轄第一審案件，其於準備程
    序進行中，先就被訴事實為有罪之陳述，經告知其簡式審判
    程序之旨，並聽取公訴人及被告之意見後，本院合議庭依刑
    事訴訟法第273 條之1 第1 項之規定，裁定由受命法官獨任
    進行簡式審判程序，合先敘明。
二、按毒品危害防制條例係於92年7 月9 日修正公布，自93 年1
    月9 日起施行。修正後已刪除二犯及三犯之規定，一改修法
    前繁雜之處遇程序，僅將施用毒品者簡化區分為初犯、再犯
    ，並認施用毒品者係屬病患性犯人，以觀察、勒戒戒除其身
    癮，並以強制戒治去除其心癮。經觀察、勒戒或強制戒治執
    行完畢釋放後，若係5 年後再犯該條例第10條施用毒品罪者
    ，與同條例第20條第1 項、第2 項關於「初犯」之處理方式
    相同，檢察官應先聲請法院裁定令被告入勒戒處所觀察、勒
    戒，並視有無繼續施用毒品傾向，決定應予釋放、為不起訴
    之處分，或應聲請法院裁定令入勒戒處所強制戒治；若係5
    年內「再犯」同條例第10條施用毒品罪者，則依同條例第23
    條第2 項規定，檢察官應依法追訴。觀諸該條例第20條第3
    項之修正理由：「觀察、勒戒或強制戒治5 年後再犯者，顯
    見前所實施之觀察、勒戒或強制戒治已足以遮斷其施用毒品
    之癮，為期自新及協助其戒除毒癮，對此5 年後再犯者，爰
    明定仍適用初犯之規定，先經觀察、勒戒、強制戒治之程序
    。」及同條例第23條第2 項之修正理由：「為配合簡化施用
    毒品犯之刑事處遇程序，並鑑於經觀察、勒戒或強制戒治執
    行完畢釋放後5 年內再犯者，其再犯率甚高，原據以實施之
    觀察、勒戒及強制戒治既已無法收其實效，自應施以刑事處
    遇。」顯然如施用毒品者係前經觀察、勒戒或強制戒治等治
    療程序執行完畢5 年後，始再施用毒品之「初犯」，因前所
    執行之觀察、勒戒或強制戒治已足收戒除毒癮之效，自應重
    新執行觀察、勒戒或強制戒治等治療程序，並於治療程序執
    行完畢後，由檢察官為不起訴處分，毋庸對之追訴處罰；反
    之，在「再犯」之情形，因其先前所為治療程序顯未能收戒
    斷毒癮之效，且考量施用毒品者之再犯率偏高，乃簡化其刑
    事處遇程序，而逕予追訴處罰，不再施以治療程序。參酌上
    開立法理由，修正毒品危害防制條例就施用毒品者，僅限於
    「初犯」及「5 年後再犯」二種情形，始應先經觀察、勒戒
    或強制戒治程序。倘被告於5 年內已再犯，經依法追訴處罰
    ，縱其第3 次（或第3 次以上）再度施用毒品之時間，在初
    犯經觀察、勒戒或強制戒治執行完畢釋放5 年以後，已不合
    於「5 年後再犯」之規定，且因已於「5 年內再犯」，顯見
    其再犯率甚高，原實施觀察、勒戒或強制戒治，已無法收其
    實效，即應依毒品危害防制條例第10條處罰（參照最高法院
    95年度第7 次刑事庭會議意旨）。查被告甲○○前因施用毒
    品案件，經本院裁定送觀察、勒戒及強制戒治，於90年10月
    4 日強制戒治執行完畢釋放，並經臺灣士林地方法院檢察署
    檢察官以90年度戒毒偵字第104 號為不起訴處分確定，被告
    於前述強制戒治處分執行完畢後5 年內，復因施用毒品案件
    ，經本院以91年度訴字第604 號判決、93年度易字第417 號
    判決分別判處有期徒刑各7 月確定，此有上揭不起訴處分書
    、起訴書、判決書、臺灣高等法院被告前案紀錄表、全國施
    用毒品案件紀錄表、受觀察勒戒人毒品及前科紀錄簡列表各
    1 份在卷可資參照。是被告曾於強制戒治執行完畢釋放後，
    5 年內再犯毒品危害防制條例第10條之罪，並經法院判處罪
    刑確定，竟又為本件施用第1 級毒品之犯行經警查獲，依上
    開說明，自與前揭條例第20條第3 項之規定僅得適用於「再
    犯」之情形不合，本件公訴人逕行起訴，並無不合，先予敘
    明。
貳、實體事項
一、上揭犯罪事實，業據被告甲○○於檢察官偵查中、本院準備
    程序及審理時自白不諱（參臺灣士林地方法院檢察署95年度
    毒偵字第1496號偵查卷宗第37至38頁、本院96年4 月17日準
    備程序筆錄及同日審判筆錄），且其於95年6 月30日為警查
    獲時所採尿液檢體，經台灣檢驗科技股份有限公司以氣相層
    析質譜分析法檢驗，結果呈嗎啡陽性反應，此有該公司所出
    具之95年7 月14日CH/2006/70010 號濫用藥物尿液檢體檢驗
    報告1 紙在卷可稽（附於同上偵卷第30頁），足證被告自白
    與事實相符，堪予採信。綜上積極證據，被告犯行已堪認定
    ，應依法論科。
二、論罪科刑之理由：
(一)查海洛因係毒品危害防制條例第2 條第2 項第1 款所定之第
    1 級毒品。核被告所為，係犯毒品危害防制條例第10條第1
    項之施用第1 級毒品罪。被告施用第1 級毒品前後，持有第
    1 級毒品安非他命之低度行為，應為施用第1 級毒品之高度
    行為所吸收，不另論罪。
(二)按刑法第2 條第1 項規定，係規範行為後「法律變更」所生
    新舊法比較適用之準據法，故被告行為後刑法條文修正，對
    於被告無有利或不利之情形者，即無適用修正後刑法第2 條
    第1 項之規定比較新舊法適用之問題。查94年2 月2日 修正
    公布，而於95年7 月1 日生效實施之新刑法第47條之修正內
    容，雖將舊刑法修正限制為受徒刑之執行完畢，或一部之執
    行而赦免後，5 年以內「故意」再犯有期徒刑以上之罪者，
    始成立累犯。但上述新舊法之規定，對於本件被告「故意」
    犯施用第1 級毒品罪，無論依新舊刑法均成立累犯，亦無所
    謂「有利不利情形」之情形，依上說明，應無適用修正後刑
    法第2 條第1 項之規定比較新舊法適用之問題。查被告曾受
    有前揭犯罪事實欄所載之科刑及執行完畢紀錄，有本院卷附
    臺灣高等法院被告全國前案紀錄表可按，其於5 年內故意再
    犯本件有期徒刑以上之施用第1 級毒品罪，應依修正後刑法
    第47條第1 項規定，論以累犯，並加重其刑。
(三)本院審毒品對於人體會產生成癮性，係足以危害個人健康及
    社會安全之管制藥物，被告前經觀察勒戒、強制戒治處分後
    ，竟不知戒除毒品惡習，顯見其自我戒斷之毅力及決心甚低
    ，且施用毒品之犯罪係戕害自身健康之行為，於他人尚不致
    造成損害，被告犯罪後坦承犯行，深表悔悟之態度等一切情
    狀，量處如主文所示之刑，以示懲儆。
三、臺灣士林地方法院檢察署95年度毒偵字第2150號移送併辦意
    旨略以：被告甲○○於95年10月9 日採尿往前回溯5 日內某
    時，在不詳地點施用第1 級毒品海洛因，為警於同日下午5
    時20分許，為警通知採尿，經採集其尿液送驗，結果呈嗎啡
    陽性反應，始知上情，因認與起訴部分有集合犯之包括一罪
    關係，而移送併辦等語。經查：併辦意旨所指被告上開行為
    係在95年7 月1 日以後，即在前揭刑法修正施行後，因刑法
    有關連續犯之規定業已刪除，當無連續犯之規定可資適用，
    自難認與前開論罪科刑之部分有何裁判上一罪關係。又所謂
    包括一罪，係指包含接續犯、集合犯等各種犯罪類型之實質
    上一罪而言，所謂集合犯，係指立法者在犯罪構成要件所描
    述或預設之該當行為，本即具有不斷反覆實施之特性而言，
    例如「經營」、「收集」、「常業」等犯行，自其構成要件
    之描述，本即有反覆為同一行為之意義。惟查，施用毒品犯
    行之構成要件行為係「施用」，於立法者之立法描述中，實
    難認有反覆為同一行為之含意在內；雖施用毒品之行為顯可
    能係成癮之依賴行為，而另有符合所謂「習慣犯」（或「慣
    行犯」）之學理上概念，但此種概念終與集合犯之概念非屬
    一致，且實務上殊少見有採「習慣犯」為包括一罪之作法，
    自亦不宜遽以採之，且併辦意旨所指被告於95年10月9 日採
    尿前5 日內施用第1 級毒品之行為，與起訴部分事實時間已
    相隔5 月之久，且查被告自95年8 月26日至95年10月5 日止
    因另案在臺北看守所羈押，有臺灣高等法院在監在押全國紀
    錄表1 份附卷可參，無反覆施用毒品之可能，又被告於本院
    審理亦供稱：其是於95年10月5 日出所後隔天才開始施用海
    洛因等語（見本院96年4 月17日準備程序筆錄第3 頁），足
    見併案意旨所指被告於95年10月9 日採尿前5 日內施用第1
    級毒品之犯行，係被告於出所後另行起意犯之，亦非以集合
    犯包括一罪之犯意反覆施用第1 級毒品，則此部分施用第1
    級毒品海洛因之犯行，本院無從併予審理，應退由公訴人另
    行處理，特此敘明。
據上論斷，應依刑事訴訟法第273 條之1 第1 項、第299 條第1
項前段，毒品危害防制條例第10條第1 項，刑法第2 條第1 項前
段、第11條、第47條第1 項，判決如主文。
本案經檢察官方鴻祥到庭執行職務。
中　　華　　民　　國　　96　　年　　4 　　月　　30　　日
                  刑事第五庭法　官  汪梅芬
以上正本證明與原本無異。
如不服本判決應於送達後10日內向本院提出上訴狀。
                            書記官  張馨尹
中　　華　　民　　國　　96　　年　　4 　　月　　30　　日
附錄本案論罪科刑法條全文：
毒品危害防制條例第10條
施用第一級毒品者，處6月以上5年以下有期徒刑。
施用第二級毒品者，處3年以下有期徒刑。
